臺灣高等法院刑事判決　　　　　　100年度選上更(一)字第2號
上　訴　人
即　被　告　蔡玉梅
選任辯護人　張玉琳律師
　　　　　　彭火炎律師
上列上訴人因選罷法案件，不服臺灣新竹地方法院98年度選訴字
第2號，中華民國99年5月12日第一審判決（起訴案號：臺灣新竹
地方法院檢察署98年度選偵字第17號），提起上訴，本院判決後
經最高法院發回更審，本院判決如下：
    主  文
原判決撤銷。
蔡玉梅共同對於有投票權之人，交付賄賂，而約其投票權為一定
之行使，處有期徒刑貳年，褫奪公權肆年。扣案之賄款新臺幣壹
萬元沒收。
    事  實
一、蔡玉梅之夫蘇明輝係新竹縣縣議員，並參加民國98年12月5
    日進行投票之臺灣省新竹縣議會第17屆縣議員選舉，欲尋求
    連任，而為該選舉第一選區（即新竹縣竹北市選區）登記第
    4號之候選人。詎蔡玉梅為期蘇明輝能連任當選，竟基於反
    覆對有投票權之人交付賄賂，而約其就投票權為一定行使之
    接續單一犯意，在下列時、地，或單獨一人基於單獨犯意，
    或與該選區內交情良好之新竹縣竹北市新崙里16鄰鄰長劉秀
    玲（業經原審判處應執行有期徒刑1年8月，緩刑5年，褫奪
    公權2年在案）具有犯意聯絡，而為下列交付賄賂之行為：
(一)98年11月17日18時許，在劉秀玲位於新竹縣竹北市○○里○○
    鄰○○○○街94號1樓住處車庫，交付事先以衛生紙捲有新
    臺幣（下同）2,000元之賄款1包，予具有該次第一選區縣議
    員投票權之劉秀玲，要求劉秀玲於該次第一選區議員選舉投
    票予蘇明輝，劉秀玲明知蔡玉梅交付之金錢，係約使其於投
    票時支持蘇明輝之對價，仍基於收受賄賂之犯意予以收受，
    並承諾同意於此次議員選舉時投票支持蘇明輝。
(二)另蔡玉梅明知孫金福、陳建雄、陳藝、張少懷、林美芬等 5
    人（孫金福等5人另經檢察官以同一起訴案號為緩起訴處分
    確定）均為上述第一選區中有縣議員投票權之人，竟於下列
    時、地交付錢財予劉秀玲，委託與其有犯意聯絡之劉秀玲代
    為前往對孫金福等5人為交付賄賂之行為：
  1.蔡玉梅於上開交付賄款2,000元予劉秀玲之機會，蔡玉梅另
    交付以衛生紙捲有2,000元之賄款1包予劉秀玲，請劉秀玲負
    責約使新竹縣竹北市新崙里17鄰長孫金福於此次新竹縣議員
    第一選區選舉時投票予蘇明輝，劉秀玲即於同日20時許前往
    孫金福位在新竹縣竹北市○○里○○鄰縣○○○○街37號住處
    ，向孫金福交付2,000元之賄賂，要求孫金福於選舉時投票
    支持蘇明輝，孫金福明知該金錢係約使其於上開選舉投票時
    支持蘇明輝之對價，仍予以收受，並承諾將會投票予蘇明輝
    。
  2.98年11月22日14時許，蔡玉梅復在蘇明輝設於新竹縣竹北市
    ○○里○○路49號競選總部後方廚房內，交付以每一衛生紙
    捲有2,000元之賄款共計4包予劉秀玲，仍請劉秀玲負責約使
    陳建雄、陳藝、張少懷、林美芬於此次新竹縣議員第一選區
    選舉時投票支持蘇明輝，劉秀玲即於同日20時起至22時許止
    陸續前往：(1)陳建雄位在新竹縣竹北市○○里○○鄰○○○○
    街87號住處。(2)陳藝位在新竹縣竹北市○○里○○鄰○○○○
    街26號住處。(3)張少懷位在新竹縣竹北市○○里○○鄰縣○○
    ○路78號住處。(4)林美芬位在新竹縣竹北市○○里○○鄰○○
    路305號住處，向其等4人各交付2,000元之賄賂，要求其等4
    人於選舉時投票支持蘇明輝，陳建雄等4人亦均知該款項係
    在約使其等投票予蘇明輝之對價，仍均予以收受，均承諾將
    會投票支持蘇明輝。
二、嗣經秘密證人檢舉而查獲上情，劉秀玲、孫金福、陳建雄、
    張少懷、林美芬、陳藝並於98年11月30日偵查時，繳回上述
    賄款共計12,000元扣案（其中劉秀玲賄款2,000元另經宣告
    沒收確定）。
三、案經臺灣新竹地方法院檢察署檢察官偵查起訴。
    理  由
壹、程序方面：
    按被告以外之人於審判外之言詞或書面陳述，除法律有規定
    者外，不得作為證據；又被告以外之人於審判外之陳述，雖
    不符第159條之1至第159條之4之規定，但經當事人於審判程
    序同意作為證據，法院審酌該言詞陳述或書面陳述作成時之
    情況，認為適當者，亦得為證據；當事人、代理人或辯護人
    於法院調查證據時，知有第159條第1項不得為證據之情形，
    而未於言詞辯論終結前聲明異議者，視為有前項之同意，刑
    事訴訟法第159條第1項、第159條之5規定甚明。經查，本判
    決後開所引用之各該被告以外之人於審判外之陳述（包括書
    面陳述），雖屬傳聞證據，惟於本院審理時，被告蔡玉梅、
    辯護人及檢察官均表示對證據能力無意見而不予爭執（本院
    更一卷第106頁反面至第108頁），且迄至言詞辯論終結前亦
    均未聲明異議，本院審酌上開證據資料製作時之情況，尚查
    無違法不當及證明力明顯過低之瑕疵，亦認為以之作為證據
    應屬適當，故揆諸前開法律規定與說明，爰逕依刑事訴訟法
    第159條之5規定，認前揭證據資料均例外有證據能力。
貳、實體方面：
一、上開犯罪事實，迭據被告蔡玉梅於警詢、偵查、原審及本院
    審理中坦承不諱，核與證人劉秀玲於警詢、偵查及原審、證
    人孫金福、陳建雄、張少懷、林美芬於警詢及偵查、證人陳
    藝於偵查中之證述均相符合（偵查卷第13、17、19、23、25
    、55、67、83、85、88、89、98、104、108、113、126頁，
    原審卷第61、97頁反面），且有檢察官98年11月26日勘驗筆
    錄1份附卷可參（偵查卷第73 頁），而劉秀玲、孫金福、陳
    建雄、張少懷、林美芬、陳藝等6人均為臺灣省新竹縣議會
    第17屆縣議員選舉第一選區之有投票權人等情，亦有新竹縣
    竹北市戶政事務所100年1月21日竹北市戶字第1000000252號
    函1份在卷（本院更一卷第18頁）可按，此外，並有共同被
    告劉秀玲及孫金福、陳建雄、張少懷、林美芬、陳藝繳回之
    賄賂款項共1,2000元扣案（偵查卷第174至180頁）足憑，足
    認被告蔡玉梅上開自白核與事實相符，堪信為真實，其犯行
    事證明確，堪予認定，應依法論科。
二、按投票行賄罪之處罰分別規定於刑法第144條第1項及公職人
    員選舉罷免法第99條第1項，而公職人員選舉罷免法第99條
    第1項為刑法第144條第1項之特別法，且法定刑較重，依特
    別法優於普通法之法規競合法理，自應優先適用。核被告蔡
    玉梅所為，係犯公職人員選舉罷免法第99條第1項對於有投
    票權之人，交付賄賂，而約其投票權為一定行使罪。被告蔡
    玉梅於犯罪事實(一)中對於劉秀玲，於犯罪事實(二)中和與
    其有犯意聯絡及行為分擔之共同被告劉秀玲，對孫金福、陳
    建雄、陳藝、張少懷、林美芬等具投票權之人行求、期約之
    行為，均屬交付賄賂之階段行為，亦不另論罪。又按刑法於
    94年2月2日修正公布（95年7月1日施行）刪除連續犯規定之
    同時，對於合乎接續犯或包括的一罪之情形，為避免刑罰之
    過度評價，已於立法理由說明委由實務以補充解釋之方式，
    發展接續犯之概念，以限縮數罪併罰之範圍。而多次投票行
    賄行為，在刑法刪除連續犯規定之前，通說係論以連續犯。
    鑑於公職人員選舉，其前、後屆及不同公職之間，均相區隔
    ，選舉區亦已特定，以候選人實行賄選為例，通常係以該次
    選舉當選為目的。是於刪除連續犯規定後，苟行為人主觀上
    基於單一之犯意，以數個舉動接續進行，而侵害同一法益，
    在時間、空間上有密切關係，依一般社會健全觀念，難以強
    行分開，在刑法評價上，以視為數個舉動之接續實行，合為
    包括之一行為予以評價，較為合理，於此情形，即得依接續
    犯論以包括之一罪。否則，如係分別起意，則仍依數罪併合
    處罰（參照99年6月29日最高法院99年度第5次刑事庭會議決
    議）。查被告蔡玉梅在主觀上係為其夫蘇明輝助選期能於該
    次選舉中當選為目的，乃基於單一犯意，先後交付賄賂予有
    投票權之劉秀玲，及委託劉秀玲交付賄賂予有投票權之孫金
    福等5人收受，自屬為該次選舉當選為目的之數個舉動接續
    進行，而侵害同一法益，且在時間、空間上有密切關係，應
    合為包括之一行為予以評價，而按接續犯論以包括之一罪。
    再被告蔡玉梅與劉秀玲就上開犯罪事實(二)中，對於有選舉
    權之人孫金福等5人交付賄賂犯行間，有犯意聯絡及行為分
    擔，應論以共同正犯。被告蔡玉梅所犯公職人員選舉罷免法
    第99條第1項之投票行賄罪，前於偵查中即已自白，已如上
    述，應依同法第99條第5項前段減輕其刑。
三、再按公職人員選舉罷免法第99條第3項規定：預備或用以行
    求期約或交付之賄賂，不問屬於犯人與否，沒收之。此項沒
    收為刑法第38條沒收之特別規定，採絕對義務沒收主義，祇
    要係預備或用以行求期約或交付之賄賂，不論是否屬於被告
    所有或已否扣案，法院均應宣告沒收，並無自由裁量之餘地
    。但如其賄賂已交付予有投票權之人收受，因收受者係犯刑
    法第143條第1項之投票受賄罪，其所收受之賄賂應依同法條
    第2項規定沒收之，如全部或一部不能沒收時，追徵其價額
    。故犯投票行賄罪者，其已交付之賄賂固應依刑法第143條
    第2項之規定，於其對向共犯所犯投票受賄罪之從刑宣告沒
    收、追徵，毋庸再依上開規定重複宣告沒收。但若對向共犯
    （即收受賄賂者）所犯投票受賄罪嫌業經檢察官依刑事訴訟
    法第253條規定為不起訴處分，或依同法第253條之1為緩起
    訴處分確定者，則收受賄賂之對向共犯既毋庸經法院審判，
    其所收受之賄賂即無從由法院依刑法第143條第2項之規定宣
    告沒收、追徵。至刑事訴訟法第259條之1雖規定：檢察官依
    同法第253條或第253條之1為不起訴或緩起訴之處分者，對
    供犯罪所用、供犯罪預備或因犯罪所得之物，以屬於被告者
    為限，「得」單獨聲請法院宣告沒收。因其特別限制供犯罪
    所用、供犯罪預備或因犯罪所得之物，且必須「屬於被告者
    」，始「得」由檢察官聲請法院宣告沒收，係採相對義務沒
    收主義，與前揭公職人員選舉罷免法第99條第3項規定「不
    問屬於犯人與否」均沒收之，其範圍並不相同。而該法條用
    語既曰「得」，而非曰「應」，則檢察官是否依該條規定單
    獨聲請法院宣告沒收，仍有裁量權，若檢察官未依上述規定
    單獨聲請法院宣告沒收，則法院自仍應依公職人員選舉罷免
    法第99條第3項之規定，將犯投票行賄罪者所交付之賄賂，
    於投票行賄罪之本案予以宣告沒收，始符立法本旨。查本件
    被告蔡玉梅所交付予劉秀玲之賄款2,000元，業經原審於劉
    秀玲收賄及共同行賄案件中，以同一案號，宣告沒收在案確
    定，並已執行沒收完畢，此有該案判決及劉秀玲之本院被告
    前案紀錄表可稽，是就該2,000元，自無再於本件宣告沒收
    之必要。至於其餘經孫金福等5人繳回扣案之賄款10,000元
    ，因孫金福等人係受緩起訴處分確定，且查無檢察官單獨向
    原審聲請宣告沒收該10,000元之證據，此已經本院查詢在案
    ，有公務電話紀錄可稽（本院更一卷第102頁），是自應依
    公職人員選舉罷免法第99條第3項之規定，將上述扣案之賄
    款10,000元宣告沒收。
四、撤銷改判之說明：
    原審同上認定對被告論罪科刑，固非無見，惟：(一)按接續犯
    乃行為人基於單一犯意，以數個舉動接續進行，而侵害同一
    法益，在時間、空間上有密切關係，在刑法評價上，以視為
    數個舉動之接續實行，合為包括之一行為予以評價，而按接
    續犯論以包括之一罪，此有別於學理上所稱之集合犯，係一
    種構成要件類型，亦即立法者針對特定刑罰規範之構成要件
    ，已預設其本身係持續實行之複次行為，具備反覆、延續之
    行為特徵，將之總括或擬制成一個構成要件之「集合犯」行
    為，因此種犯罪，以反覆實行為典型、常態之行為方式，具
    侵害法益之同一性，因刑法評價上為構成要件之行為單數，
    因而僅包括的成立一罪，二者仍有所別，本件被告係基於使
    其夫蘇明輝當選連任之單一犯意，在密集時間、空間對劉秀
    玲等6人為行賄行為，依一般通念，難以強行分開論以數罪
    ，應以合為包括之一行為予以評價，而論以接續犯，較為合
    理，已如前述。原審認被告上開先後向劉秀玲等人交付賄款
    賄選之犯行，係屬集合犯行為，尚屬有誤。(二)漏未依公職人
    員選舉罷免法第99條第3項之規定，對未經檢察官單獨聲請
    宣告沒收之孫金福5人所繳回扣案之賄款10,000元宣告沒收
    ，而謂應於孫金福等5人投票受賄罪中沒收，亦屬有誤。被
    告上訴意旨雖未指摘於此，惟原判決既有上開可議之處，自
    應由本院將原判決撤銷改判。
五、量刑：
    爰審酌國家民主政治之基礎在於建立公平及公正之選舉，賄
    選行為破壞選舉之公平及公正性，將侵蝕選賢與能之選舉目
    的，進而影響國家政治、經濟、社會發展之良窳，所造成之
    損害既廣且深，被告蔡玉梅身為候選人之配偶，理應率為民
    主政治、公平選舉之典範，竟反道而行，對於選區內具有投
    票權之選民進行賄選，所為乃有不該，本不宜寬恕，然念其
    並無前科，有本院被告前案紀錄表在卷可稽，到案後立即坦
    承犯行，尚知改過，並斟酌其行賄之金額1票係2,000元（原
    審誤載為500元），行賄之對象共計6人等一切情狀，量處如
    主文第2項所示之刑，並依公職人員選舉罷免法第113條第3
    項規定，宣告褫奪公權4年。至被告上訴意旨以犯後坦承犯
    行，態度良好，且家中尚有86歲罹病之婆婆須照顧，請求給
    予緩刑之機會云云，惟選舉為實現民主政治重要之舉才方式
    ，應在公平、公正、公開、合法之前提下進行，方能真正選
    賢與能，促進國家社會進步，賄選對於選風之敗壞及政治之
    清明戕害甚深，尤其我國各縣市基層選舉賄選風氣嚴重，導
    致許多候選人花費鉅額金錢藉由賄選方式即可僥倖當選，且
    因選舉過程花費鉅額款項，往往當選後便時常藉勢藉端，勒
    索公家部門，竊奪公共預算，謀取自身利益，主導錯誤之公
    共政策，長久下來，社會是非價值不分，公共政策品質低落
    ，國家建設不進反退，故賄選實係民主法治國家健全發展之
    大礙。且公職人員選舉罷免法第120條第1項第3款係規定：
    「當選人」有第99條第1項之行為，選舉委員會、檢察官或
    同一選舉區之候選人得以當選人為被告，提起當選無效之訴
    ，因此實務上常見當選人為免賄選犯行東窗事發，日後遭提
    起當選無效之訴，往往由具有一定信賴關係之配偶、親友或
    基層樁腳出面打點進行賄選事宜，故縱無證據證明當選人參
    與賄選犯行，然與其有相當關係之一定親友、樁腳為當選人
    進行賄選，倘僅因於偵查中、審理中自白犯罪，法院即給予
    緩刑之機會，造成賄選之當選人不但繼續恃賴賄選手段位居
    要津，再藉機染指各種公共預算，或利用各種公共政策之內
    線消息謀取自身私益，而與其有密切關係為其進行賄選之行
    為人，至多繳納一定之公益金或服一定時數之勞務，即可藉
    由緩刑宣告幾可全身而退的話，此無疑是鄉愿司法之變相縱
    容，賄選之風豈有終止之日，社會公義豈可因此彰顯。本案
    被告蔡玉梅於警詢、偵查、原審及本院審理中雖然坦承犯罪
    ，然其於偵查中自白犯罪，已經獲得法律減輕其刑之恩澤，
    非必再給予緩刑之宣告；再者，被告蔡玉梅之夫蘇明輝當時
    係現任議員，被告蔡玉梅身為縣議員之配偶，竟仍無視政府
    法令，不僅自己帶頭惡意違法，還唆同鄰長劉秀玲共同違法
    ，且其當庭坦承本案全由伊一人所為，蘇明輝並未介入等語
    （原審卷第102頁背面），可見其乃居正犯主導之地位，惡
    性重大；又被告蔡玉梅之夫蘇明輝本次選舉已經當選新竹縣
    縣議員，此亦為被告蔡玉梅當庭所自承，雖本案查獲被告蔡
    玉梅行賄之對象僅有6人，然亦可見被告蔡玉梅賄選之行為
    已經發揮部分收買票源之功效，實際上已經產生戕傷民主機
    制健全發展之實害；又被告蔡玉梅之夫蘇明輝本次係尋求連
    任而競選，衡情日後參與各項競選之機會甚多，被告蔡玉梅
    本次既會鋌而走險為夫買票，亦難期待諭知緩刑日後會記取
    教訓而無再犯之虞；另被告蔡玉梅係當選人蘇明輝之配偶，
    相較於共同正犯劉秀玲而言，情節較為重大，故認被告蔡玉
    梅並不宜宣告緩刑。至被告婆婆是否需人照顧部分，本院經
    與本院上述原因綜合考量後，認以被告身為縣議員配偶，且
    得以賄選方式競選，經濟狀況甚佳，非不得以聘請看護等方
    式對其婆婆加以照顧，被告及其辯護人以之請求緩刑云云，
    亦非可採。
六、沒收：
    按公職人員選舉罷免法第99條第3項規定預備或用以行求期
    約或交付之賄賂，不問屬於犯人與否，沒收之；茲因孫金福
    、陳建雄、張少懷、林美芬、陳藝等5人之賄賂款共現金10,
    000元，如前所述，未經檢察官單獨聲請宣告沒收，自應由
    本院依上項規定於本案為沒收之諭知。另劉秀玲扣案之2,00
    0元部分，業經宣告沒收執行完畢，乃不另諭知沒收。至另
    扣案之被告所有行動電話1支、現金14,200元等物（偵查卷
    第34頁），因無證據證明與被告蔡玉梅本件犯行有關，乃不
    併宣告沒收，應併敘明。
據上論斷，應依刑事訴訟法第369條第1項前段、第364條、第299
條第1項前段，公職人員選舉罷免法第99條第1項、第3項、第5項
前段、第113條第3項，刑法第11條前段、第28條、第37條第2項
，判決如主文。
本案經檢察官羅建勛到庭執行職務。
中    華    民    國   100    年    5     月     5    日
                  刑事第二十庭      審判長法  官  周盈文
                                          法  官  林海祥
                                          法  官  詹駿鴻
以上正本證明與原本無異。
如不服本判決，應於收受送達後10日內向本院提出上訴書狀，其
未敘述上訴之理由者並得於提起上訴後10日內向本院補提理由書
（均須按他造當事人之人數附繕本）「切勿逕送上級法院」。
                                          書記官  梁淑時
中    華    民    國   100    年    5     月    5     日
附錄：本案論罪科刑法條全文
公職人員選舉罷免法第99條
對於有投票權之人，行求期約或交付賄賂或其他不正利益，而約
其不行使投票權或為一定之行使者，處 3 年以上 10 年以下有
期徒刑，得併科新臺幣1 百萬元以上 1 千萬元以下罰金。
預備犯前項之罪者，處 1 年以下有期徒刑。
預備或用以行求期約或交付之賄賂，不問屬於犯人與否，沒收之
。
犯第 1 項或第 2 項之罪，於犯罪後六個月內自首者，減輕或免
除其刑；因而查獲候選人為正犯或共犯者，免除其刑。
犯第 1 項或第 2 項之罪，在偵查中自白者，減輕其刑；因而查
獲候選人為正犯或共犯者，減輕或免除其刑。